【裁判字號】    91,國再易,1
【裁判日期】    920429
【裁判案由】    國家賠償
【裁判全文】
臺灣花蓮地方法院民事判決              九十一年度國再易字第一號
    再審原告    甲○○
    訴訟代理人  陳清華律師
    再審被告    交通部公路局台北區監理所花蓮監理站
    法定代理人  呂秋煌
右當事人間請求國家賠償事件，再審原告對於本院民國九十一年六月十九日九十年度
國簡上字第一號確定判決提起再審之訴，本院判決如左：
    主      文
再審之訴駁回。
再審訴訟費用由再審原告負擔。
    事      實
甲、再審原告方面：
壹、聲明：原確定判決廢棄，再審被告應給付再審原告新台幣三十二萬二千元，及自
    民國九十年二月二十四日起至清償日止，按年息百分之五計算之利息。
貳、陳述：
一、本件再審原告係依據國家賠償法第二條第二項規定提起給付之訴，請求再審被告
    賠償逾期吊扣駕照所受損害，是判斷當事人是否適格，只須主張自己（即再審原
    告）有給付請求權者，對於其主張為義務者（即再審被告）提起，即為適格當事
    人，至於是否為權利人或他造是否確為義務人，乃為訴訟標的法律關係在實體上
    有無理由問題，非為當事人適格之欠缺，乃原確定判決竟以再審被告非國家賠償
    法所稱之賠償機關，再審原告以再審被告為國家賠償之義務人提起本件訴訟，有
    當事人不適格之情形云云，逕依民事訴訟法第二百四十九條第二項規定駁回再審
    原告之請求，顯然將「當事人適格」與「訴訟標的法律關係在實體上有無理由」
    混為一談，有民事訴訟法第四百九十六條第一項第一款適用法規顯有錯誤之違法
    。
二、再審被告不服本件第一審簡易判決，乃主張其僅為派出單位，未有獨立編制及獨
    立預算，並非法定獨立機關，非為國家賠償法第九條第一項之賠償義務機關云云
    ，並對第一審簡易判決認定再審被告具有當事人能力加以爭執，於第二審準備程
    序復否認具有當事人能力，是再審被告主張無組織法依據及獨立編制、預算，並
    非法定獨立機關，其意為何？究為否認具有當事人能力？抑或否認其為賠償義務
    機關？或二者兼有？倘為否認為賠償義務機關，或同時否認具有當事人能力及賠
    償義務機關，遍觀全卷，原確定判決，就賠償義務機關乙節，未向當事人發問或
    曉諭，令為事實上及法律上陳述、聲明證據或為其他必要之聲明及陳述，尤以卷
    內再審原告起訴狀所提出之原證一鈞院八十九年度交聲字第一號刑事裁定，原處
    分機關載明為「交通部公路局台北區監理所花蓮監理站」，及原證二發還吊扣駕
    照函，再審被告係以其名義獨立對外行文，非以「內部單位」名義為之，是再審
    被告主張僅為內部單位，無法對外獨立行使公權力，是否全然可採？顯非無疑，
    而由再審原告原證一、二所附證據資料，即可尋得闡明端緒，乃原確定判決或已
    誤認再審被告當事人不適格，得不經言詞辯論逕行判決，未依職權行使闡明義務
    ，屬消極不適用法規，依大法官會議解釋第一百七十七號解釋文、最高法院四十
    三年台上字第十二號判例意旨，屬民事訴訟法第四百九十六條第一項第一款適用
    法規顯有錯誤之違法。
三、再審被告就交通事件違規人，向以自己名義作成裁決書，於違規人不服交通裁決
    案件，法院亦將再審被告列為原處分機關，此有原確定判決言詞辯論終結前即存
    在之鈞院九十年度交聲字第二四號、第四五號及第五四號交通事件裁定可稽，上
    開裁定中再審被告均以自己名義而為處分；再審被告因再審原告逾期未繳納罰鍰
    ，易處吊扣駕照所製作之花監稽駕易字第四四─一五八一七四─一易處處分書，
    係以再審被告名義製作，裁決官為花蓮監理站「股長曾祥義」，佐裁員為「文書
    士林淑慧」，並非以執行名義製作，是再審被告非為內部單位，而係對外獨立行
    使公權力之表徵。上開交通事件裁定既認再審被告為「原處分機關」，益可證明
    再審被告為對外獨立行使公權力機關，此項證物為確定判決言詞辯論前即已存在
    ，再審原告於確定判決後始發現，符合民事訴訟法第四百九十六條第一項第十三
    款再審事由。
四、再審原告起訴請求國家賠償前，先就再審被告違法裁決聲明異議，雖經異議駁回
    ，惟裁定理由內明白揭示裁決違法意旨，僅因吊扣駕照業已發還，無可回復之法
    律上利益，故為異議駁回之裁定，原確定判決及第一審法院，均曾調閱再審原告
    聲明異議刑事案卷（鈞院八十九年度交聲字第一號）以為訴訟資料，因此該刑事
    卷宗內所附相關證物，亦為本件再審原告請求國家賠償事件證據資料，是倘原確
    定判決就該刑事卷宗中，足以影響於判決之重要證物漏未斟酌，得依民事訴訟法
    第四百九十七條規定，提起再審之訴。再審原告於前開刑事案件中，於八十九年
    一月五日提出聲明異議狀之附件二台灣省政府交通處公路局台北監理所花蓮監理
    站花監稽違駕字第四四─一五八一七四違反道路交通事件裁決書、附件三之再審
    被告八十八年十一月十一日八八北監花字第一○一四三號函、附件六之再審被告
    八十八年十二月二十一日八八北監花字第一一五二三號函暨該案件中於八十九年
    四月十九日提出聲明異議補充理由狀(一)之附件八再審被告八十九年三月二十八日
    八九北監花字第八九○二七五六號函，再審被告均以自己名義對外發文行使公權
    力，前開重要證物均堪認定再審被告為賠償義務機關，足以影響確定終局判決，
    依據前述說明，再審原告自得據以提起再審之訴。
五、再審原告於國家賠償協議程序中，非以交通部公路局台北區監理所為請求對象，
    而係以再審被告為請求對象，上揭不利再審原告心證，原確定判決法院從未公開
    ，亦未曉諭、發問令再審原告為適當完全陳述，致再審原告無法提出加以釐清，
    自得依民事訴訟法度四百九十六條第一項第十三款規定提起再審之訴。
六、實務上承認分公司、分行乃至辦事處，就其業務範圍內事項涉訟，有當事人能力
    ，乃著眼於上開訴訟主體得對外獨立行使權利之獨立機關，非屬內部單位而予肯
    認，是原確定判決一方面認再審被告具有當事人能力，一方面卻認再審被告為內
    部單位，非賠償義務機關，適用法規難謂無誤，而鈞院處理交通違規聲明異議事
    件，向列再審被告為原處分機關，非列交通部公路局台北區監理所為原處分機關
    ，倘認再審被告為內部單位，並非獨立機關，法院就交通違規聲明異議案件所為
    裁判效力，豈非將因對內部單位裁判而動搖？況查再審被告就其承辦業務向以其
    名義對外行文，課予人民義務，甚有獨立帳戶供民眾繳納罰鍰，再審被告得以其
    名義課予人民義務，處罰違規人，而人民遭受其侵害卻無法對其求償，理由安在
    ？
參、證據：提出再審被告九十年九月二十八日上訴理由(二)狀、九十一年三月十四日準
    備程序筆錄、本院八十九年度交聲字第一號、九十年度交聲字第二四號、第四五
    號、第五四號刑事裁定、再審被告函、再審被告易處處分書、違反道路交通事件
    裁決書等（以上均為影本）。
乙、再審被告方面：
壹、陳述：
一、請查明本件再審之訴有無逾民事訴訟法第五百條所定不變期間。
二、再審被告並非法定獨立機關。
貳、證據：提出台北高等行政法院裁定、交通部公路局函各一份（以上均為影本）。
丙、本院依職權調閱本院九十年度國簡上字第一號民事卷宗、八十九年交聲字第一號
    刑事卷宗。
    理      由
一、按再審之訴，應於三十日之不變期間內為之；前項期間，自判決確定時起算，但
    再審理由知悉在後者，自知悉時起算，民事訴訟法第五百條第一項、第二項定有
    明文。惟其以有民事訴訟法第四百九十六條第一項第一款所定再審理由提起之再
    審之訴，應認此項再審理由於判決送達時，當事人即可知悉。（最高法院七十七
    年度台再字第一五號判決可資參考）本件再審原告係於九十一年七月一日收受本
    院九十年度國簡上字第一號判決，於九十一年七月十二日提起本件再審之訴，有
    送達證書、再審之訴起訴狀各一份可參，依據前述說明，本件再審原告於法定期
    間內提起再審。又經本院調閱九十年度國簡上字第一號卷宗審閱，該事件係於九
    十一年五月二十九日行言詞辯論，並訂同年六月十九日宣判，有該卷宗可按，是
    再審原告狀中陳稱「原確定判決未經言詞辯論逕依民事訴訟法第二百四十九條第
    二項駁回再審原告請求云云」（參本院卷十三頁再審之訴起訴狀六），與事實不
    符，合先敘明。
二、按再審之訴顯無再審理由者，得不經言詞辯論，以判決駁回之，民事訴訟法第五
    百零二條第二項定有明文。本件再審原告提起本件再審之訴，主張原確定判決有
    民事訴訟法第四百九十六條第一項第一款、第十三款及第四百九十七條之情形，
    茲就其主張有無理由，審究如下。
三、按民事訴訟法第四百九十六條第一項第一款所謂適用法規顯有錯誤，係指確定判
    決所適用之法規，顯然不合於法律規定，或與司法院現尚有效及大法官會議之解
    釋，或本院尚有效之判例顯然違反，或消極的不適用法規，顯然影響判決者而言
    ，最高法院八十六年度台再字第一○二號判決要旨及大法官會議第一百七十七號
    解釋可資參考。再按當事人能力，即指為民事訴訟當事人而起訴或受訴之能力，
    此項能力之有無，專依當事人本身之屬性定之，當事人之適格，則指當事人（即
    原告、被告）就特定訴訟標的有實施訴訟之權能而言，此項權能之有無，應依當
    事人與特定訴訟標的之關係定之，兩者迥不相同（最高法院二十六年渝上字第六
    三九號判例意旨可參）。又原告或被告無當事人能力者，法院應認原告之訴為不
    合法，以裁定駁回之；倘當事人之適格有欠缺者，法院則應認原告之訴為無理由
    ，以判決駁回之，上訴人於原審提起本件再審之訴，既逕列無當事人能力之賴清
    歸為對造當事人（被告），而本件訴訟標的對於賴清歸及其他共有人全體（即原
    審其餘之對造當事人）又屬必須合一確定，具見上訴人之訴，其當事人適格顯有
    欠缺，應以判決駁回之。原審本此見解為上訴人敗訴之判決，於法洵無違背（最
    高法院九十年度台上字第一三二二號判決可供參考）。經查：
  (一)原確定判決認定：我國司法實務承認分行、分公司、行政機關之分局、辦事處具
    有當事人能力，固屬的論，且於本件認定再審被告是否有當事人能力，亦有其適
    用，而再審被告之當事人能力經此標準認定後，亦應認其具有當事人能力。按依
    國家賠償法第二條第二項請求損害賠償者，以該公務員所屬機關為賠償義務機關
    ，同法第九條第一項定有明文；又國家賠償法第九條第一項所指之賠償義務機關
    ，係指依法組織之中央或地方政府機關，有決定國家意思並獨立對外行使公權力
    之權限者而言，至於行政機關之內部單位既非所謂「機關」，自無法成為國家賠
    償之賠償義務機關。亦即，如中央或地方機關乃依法所成立，而有其獨立之編制
    以及組織法上之依據，對外皆以其單獨之名義行使公權力，且有獨立之印信者，
    此即符合國家賠償法所指賠償機關之要件，至於該機關是否有獨立之預算，則依
    國家編列預算之方式不同而有差異，惟殊不因其編列預算之方式不同，而異其獨
    立機關之認定，亦不因其無獨立之預算即免除國家賠償責任。如請求國家賠償之
    訴未以符合國家賠償法第九條第一項所指之機關為賠償義務人，而以該機關內之
    內部單位為賠償義務人，因該內部單位就國家賠償訴訟並無合法實施訴訟之權能
    ，而非適格之國家賠償義務人，當應認其訴有當事人不適格之情形，而應予駁回
    。再審被告固係依據上開組織規章第八條第一項所設立，此有該組織規章附卷可
    參，惟該組織規章明訂為「監理所」之組織法規，而非單為監理站設立之組織法
    規。又依據上開組織規章之條文，亦明訂在臺北監理所之下設置花蓮監理站。：
    ：：上訴人並無單獨之組織法規與機關編制，則上訴人辯稱其無獨立之組織依據
    ，應堪採信。：：：從而，再審被告辯稱其並無單獨之組織法上依據，又無法獨
    立對外行使公權力，應屬於機關內部單位或分設之執行單位，而非獨立之機關等
    語，自屬可信。則再審被告既非國家賠償法上所稱之賠償機關，再審原告逕以再
    審被告為國家賠償之義務人提起本件訴訟，即有當事人不適格之情形，應依民事
    訴訟法第二百四十九條第二項之規定，予以判決駁回等情，已於本院九十年度國
    簡上字第一號判決中詳為說明（參見判決理由三至六），該判決中雖引民事訴訟
    法第二百四十九條第二項規定，惟該確定判決已於九十一年五月二十九日行言詞
    辯論，並訂同年六月十九日宣判，已如前述，可見該確定判決並非未經辯論逕行
    判決，此部分記載似有誤會；再依上開判決理由記載可知，原確定判決認定再審
    被告有當事人能力，惟非國家賠償法第二條第二項所定賠償義務機關，有當事人
    不適格情形，而以判決駁回，依據前述說明，並無不當，原確定判決顯無再審原
    告所舉「將當事人適格與訴訟標的法律關係在實體上有無理由混為一談」之違法
    情形。
  (二)民事訴訟採辯論主義，舉凡法院判決之範圍及為判決基礎之訴訟資料均應以當事
    人之所聲明及所主張者為限。審判長之闡明義務或闡明權之行使，亦應限於辯論
    主義之範疇，不得任加逾越，否則即屬違背法令。故審判長尚無闡明令當事人提
    出新訴訟資料之義務（最高法院七十一年台上字第二八○八號判決意旨可參）；
    又審判長因定訴訟關係而行使闡明權，必以當事人之聲明或陳述有不明瞭或不完
    足者，始得令其明或補充之（最高法院八十六年度台抗字第五七六號判決可供
    參考）。本院九十年度國簡上字第一號請求國家賠償事件之審理程序中，兩造已
    針對再審被告有無當事人能力及是否為適格之當事人進行攻擊防禦，有再審原告
    答辯(一)狀、該事件九十一年一月二十一日、九十一年三月四日準備程序筆錄、同
    年五月二十九日言詞辯論筆錄及再審被告所提之書狀可憑，且再審原告確係要以
    再審被告為對象請求國家賠償，此項陳述並無不明瞭或不完足之處，依據前述說
    明，原確定判決法院就再審被告是否為適格之國家賠償義務機關，自無違背辯論
    主義而加以闡明之理，是以該確定判決法院於審理終結後認定再審被告為不適格
    之當事人而判決駁回再審原告之請求，並無再審原告所指消極不適用法規之民事
    訴訟法第四百九十六條第一項第一款之違法。
四、民事訴訟法第四百九十六條第一項第十三款所謂當事人發現未經斟酌之證物，係
    指前訴訟程序事實審之言詞辯論終結前已存在之證物，因當事人不知有此，致未
    經斟酌，現始知之者而言。若在前訴訟程序事實審言詞辯論終結前，尚未存在之
    證物，本無所謂發見，自不得以之為再審理由。倘當事人早知有此證物得使用而
    不使用，即無所謂發見，自不得以之為再審理由。若前訴訟程序聲明之證據為法
    院所不採，即與上開發見未經斟酌之證物有間，無從依該款規定提起再審之訴。
    （最高法院二十九年上字第一○○五號判例、八十七年度台上字第一一六○號判
    決、八十年度台上字第一六四五號判決意旨可參）。又依該款規定提起再審之訴
    ，尚須以該證物如經斟酌，當事人可受較有利益之裁判為要件，如該證物縱加斟
    酌，仍不能認為當事人可受較有利之裁判者，即難認再審之訴為有理由（最高法
    院八十一年度台上字第二七二七號判決意旨足參）。
  (一)本件再審原告以本院九十年度交聲字第二四號、第四五號及第五四號交通事件裁
    定為據，認前述三份刑事裁定均列再審被告為原處分機關，符合上開條款所定之
    要件，而提起本件再審之訴云云，惟再審原告在上開請求國家賠償事件中之第一
    審判決程序已提出本院八十九年度交聲字第一號刑事裁定，該裁定亦列再審被告
    為原處分機關，此有該份裁定在卷可稽（本院花蓮簡易庭九十年花國簡字第一號
    卷宗第八至十四頁參照），原確定判決已就上開本院八十九年度交聲字第一號裁
    定予以斟酌認不可採，而於判決理由中謂「再審被告乃交通部公路局臺北區監理
    所依據前述組織規章所設立之交通監理事務執行單位，則其當可行使該部分之公
    權力：：：」（參見原確定判決理由五），是縱加斟酌再審原告所提前述三份交
    通事件裁定，仍不能認為當事人可受較有利之裁判，依據前述說明，自不符合民
    事訴訟法第四百九十六條第一項第十三款所定要件。
  (二)再審原告另提國家賠償請求書為據，認符合民事訴訟法第四百九十六條第一項第
    十三款所定再審事由，該份國家賠償請求書固以再審被告為請求對象，惟該份國
    家賠償請求書為再審原告所製作，再審原告早知有此證物得使用而不使用，即無
    所謂發見，依據前述說明，自不得以之為再審理由。
五、依民事訴訟法第四百六十六條不得上訴於第三審法院之事件，除前條規定外，其
    經第二審確定之判決，如就足影響於判決之重要證物，漏未斟酌者，亦得提起再
    審之訴，民事訴訟法第四百九十七條明文可參；而所謂重要證物漏未斟酌，指前
    第二審言詞辯論終結前，已經存在並已為證據聲請之證據，而第二審並未認為不
    必要而仍忽略證據聲明未為調查，或已為調查而未就其調查之結果予以判斷者而
    言，若在前判決理由中已說明其為不必要之證據，或說明就調查之結果並不能為
    有利再審原告之事實判斷者，則不得作為再審理由（楊建華，民事訴訟法要論，
    第四一五頁參照）。本件再審原告依前開規定據以聲請再審之證物即1.台灣省政
    府交通處公路局台北監理所花蓮監理站花監稽違駕字第四四─一五八一七四違反
    道路交通事件裁決書、2.再審被告八十八年十一月十一日八八北監花字第一○一
    四三號函、3.八十八年十二月二十一日八八北監花字第一一五二三號函暨4.再審
    被告八十九年三月二十八日八九北監花字第八九○二七五六號函四份，其中3.4.
    二份函再審原告曾於原確定判決第一審訴訟程序中提出（本院花蓮簡易庭九十年
    花國簡字第一號卷四六、十五頁參照），此二份函雖以再審被告為名對外發文，
    但原確定判決已認定「上訴人（即再審被告）乃交通部公路局臺北區監理所依據
    前述組織規章所設立之交通監理事務執行單位，則其當可行使該部分之公權力，
    雖上訴人於執行公權力時對外以「花監」之字號行文，然上訴人行文編號之方式
    僅為符合文書處理上編排歸檔之需求，而無法即由此推論出上訴人乃以其單獨名
    義行使公權力，仍應參酌其他證據以為判斷。：：：足徵上訴人並非以自己之名
    義對外行使公權力，而係以臺北區監理所之執行單位名義做成該易處與吊扣駕駛
    執照之處分。從而，上訴人無法對外獨立行使公權力，而須以交通部公路局臺北
    區監理處之執行單位名義行使公權力，則上訴人上訴所辯其僅為內部單位而非獨
    立機關等語，應屬有據，堪予採信」（參見原確定判決理由五），顯然已在判決
    理由中說明就調查之結果並不能為有利再審原告之事實判斷；再者，另二份文件
    即上述1.2.部分係附於本院八十九年交聲字第一號道路交通管理處罰條例聲明異
    議卷宗內，此經本院依職權調閱該卷宗核閱無誤，該卷宗雖經本院審理再審原告
    請求國家賠償事件中予以調閱，惟該卷宗內所附證據資料究非兩造就系爭請求國
    家賠償事件中予以引用並進而為攻擊防禦之證據，且綜觀系爭國家賠償事件卷宗
    全卷，再審原告亦未陳明予以引用或提出聲請以為證據，是依據前述說明，自非
    屬民事訴訟法第四百九十七條所定得提起再審之訴之情形。
六、從而，再審原告本於民事訴訟法第四百九十六條第一項第一款、第十三款及第四
    百九十七條規定提起再審之訴請求判決如其聲明所述，顯無再審理由，爰不經言
    詞辯論，逕以判決駁回之。
據上論結，應依民事訴訟法第五百零二條第二項、第七十八條，判決如主文。
中      華      民      國    九十二    年      四      月    二十九    日
                        臺灣花蓮地方法院民事庭
~B審判長法官  賴淳良
~B法      官  吳順龍
~B法      官  楊碧惠
右正本證明與原本無異。
本件不得上訴。
~B法院書記官  黃智美
中      華      民      國    九十二    年        五    月      二      日


司法院資訊處製作；財團法人民間司法改革基金會備份。
